臺灣苗栗地方法院民事簡易判決　　　　100年度苗簡字第385號
原　　　告　中國信託商業銀行股份有限公司
法定代理人　辜松
訴訟代理人　柯艾玉
　　　　　　何書喬
被　　　告　陳明坤
　　　　　　詹春蘭
上列當事人間請求塗銷所有權移轉登記等事件，本院於民國100
年9 月13日言詞辯論終結，判決如下：
    主  文
確認被告間於民國九十六年五月十五日就如附表所示不動產所為
之買賣關係及於民國九十六年六月十四日就上開不動產所為之所
有權移轉登記物權行為均不存在。
被告詹春蘭應將如附表所示之不動產，於民國九十六年六月十四
日以買賣為原因所為之所有權移轉登記予以塗銷。
訴訟費用新臺幣壹仟伍佰伍拾元由被告負擔。
    事實及理由
一、按確認之訴，非原告有即受確認判決之法律上利益者，不得
    提起，民事訴訟法第247 條第1 項定有明文。所謂即受確認
    判決之法律上利益，係指法律關係之存否不明確，原告主觀
    上認其在法律上之地位有不安之狀態存在，且此種不安之狀
    態，能以確認判決將之除去者而言；又確認法律關係成立或
    不成立之訴，如有即受確認判決之法律上利益，縱其所求確
    認者為他人間之法律關係，亦非不得提起（最高法院52年台
    上字第1240號、32年上字第3165號判例意旨參照）。查被告
    陳明坤積欠原告債務，其所有之財產除對於特定債權人設有
    擔保物權外，應為一切債務之總擔保，其明知財產不足清償
    一切債務，竟將系爭不動產移轉登記予被告詹春蘭，被告間
    之買賣關係存否，攸關原告得否藉由強制執行系爭不動產之
    方式來獲得債權之滿足，原告對此自有請求確認之法律上利
    益，其提起本件確認之訴，於法即無不合，合先敘明。
二、被告經合法通知，均未於言詞辯論期日到場，核無民事訴訟
    法第386 條各款所列情形，爰依原告之聲請，由其一造辯論
    而為判決。
三、原告主張：原告對被告陳明坤已依督促程序取得本院所核發
    之100 年度司促字第3639號支付命令確定在案。被告陳明坤
    應清償原告本金新台幣（下同）147,404 元，及依執行名義
    應清償之利息、違約金等。詎原告幾經催討，被告皆未為清
    償，嗣原告於民國100 年7 月8 日間查調被告之財產所得，
    始知被告在96年6 月14日將附表所示之不動產（下稱系爭不
    動產）出售予其被告詹春蘭，並於96年6 月14日完成所有權
    移轉登記。而被告陳明坤名下已無其他財產足資清償對原告
    之債務。惟被告二人曾為配偶關係，生活起居上應有親密往
    來聯繫，並非素不相識之人，況以一般買賣常情，買受人購
    買不動產時，若房地上有抵押權之設定，均會要求出賣人先
    行塗銷，再自行辦理貸款，以免因抵押權人行使權利而受損
    害。而系爭房地上原由被告陳明坤為訴外人有限責任竹南信
    用合作社所設定之抵押權，迄今仍未塗銷，顯與一般市場買
    賣交易習慣有違。又被告間如有真實價金之交付，被告陳明
    坤應可清償其所負之債務，惟被告陳明坤於所有權移轉後，
    仍未清償債務，被告陳明坤於系爭房地所有權移轉登記後，
    即未依約還款，其移轉行為顯有脫產逃避債務之故意。是以
    被告間就系爭房地應無真實買賣意思及價金之交付，爰依民
    法第87條、第113 條、第242 條規定，訴請確認被告間買賣
    關係不存在，並代位被告陳明坤訴請被告詹春蘭將系爭所有
    權移轉登記予以塗銷。並聲明：如主文第1 、2 項所示。
四、被告均未於言詞辯論期日到場，亦未提出書狀作何聲明或陳
    述。
五、按當事人對於他造主張之事實，於言詞辯論時不爭執者，視
    同自認；當事人對於他造主張之事實，已於相當時期受合法
    之通知，而於言詞辯論期日不到場，亦未提出準備書狀爭執
    者，準用第1 項之規定，民事訴訟法第280 條第1 項前段、
    第3 項前段分別定有明文。原告主張已取得支付命令確定執
    行名義，並對被告陳明坤有147,404 元，及依執行名義應清
    償之利息、違約金等請求權。被告陳明坤於96年6 月14 日
    將系爭不動產以買賣為原因移轉登記予被告詹春蘭，被告間
    移轉系爭不動產之行為，乃係通謀虛偽意思表示，目的係為
    逃避債權人之追償等情，已據原告提出本院100 年度司促字
    第3639號支付命令暨確定證明影本、建物登記謄本、土地登
    記謄本、苗栗縣通霄地政事務所網路申請異動索引為證。又
    系爭不動產原先已有被告陳明坤設定抵押權予訴外人有限責
    任竹南信用合作社，然被告間就系爭不動產完成買賣並移轉
    所有權登記後，上開抵押權既無塗銷，亦無抵押債務人之變
    更，是被告間就系爭不動產之買賣、移轉行為顯與一般交易
    慣例有所不合。另被告二人對於原告主張之事實已於相當時
    期受合法通知，而未於言詞辯論期日到場，亦未提出書狀爭
    執，依民事訴訟法第28 0條第3 項準用同條第1 項規定，即
    視同自認，準此自堪認原告上開主張為真實。
六、次按表意人與相對人通謀而為虛偽意思表示者，其意思表示
    無效；無效法律行為之當事人，於行為當時知其無效，或可
    得而知者，應負回復原狀或損害賠償之責任；債務人怠於行
    使其權利時，債權人因保全債權，得以自己之名義，行使其
    權利。民法第87條第1 項前段、第113 條、第242 條前段分
    別定有明文。查被告間就系爭不動產所為買賣之債權行為及
    所有權移轉登記之物權行為，均屬通謀而為虛偽意思表示，
    依民法第87條規定應為無效。依民法第113 條規定，被告陳
    明坤得請求被告詹春蘭塗銷系爭不動產之所有權移轉登記，
    並請求被告詹春蘭將系爭不動產回復為被告陳明坤所有，惟
    被告陳明坤怠於行使此項權利，原告身為被告陳明坤之債權
    人，為保全其債權，自得依民法第242 條之規定，以債權人
    之地位，代位被告陳明坤行使此項權利。
七、綜上，被告間就系爭不動產所為之買賣及移轉所有權登記，
    均係通謀而為虛偽意思表示，應屬無效，原告訴請確認被告
    間就系爭不動產之買賣關係不存在，並請求被告詹春蘭塗銷
    系爭不動產之移轉登記，核屬有據，應予准許。
八、據上論結，本件原告之訴為有理由，依民事訴訟法第385 條
    第1 項前段、第78條、第85條第1 項，判決如主文。
中    華    民    國   100    年    9     月    28    日
                  苗栗簡易庭法  官  王炳人
以上正本係照原本作成。
如對本判決上訴，須於判決送達後20日內向本院提出上訴狀。
                            書記官  許慈郁
中    華    民    國  100     年    9     月    28    日
【附表】
土地：
┌───────────────────┬─┬────┬────┬─────┐
│土        地        坐         落     │地│面積    │權利範圍│備    考  │
├───┬────┬───┬──┬───┤  ├────┤        │          │
│縣  市│鄉鎮市區○段    ○○段│地號  │目│平方公尺│        │          │
├───┼────┼───┼──┼───┼─┼────┼────┼─────┤
│苗栗縣│苑裡鎮  ○○○段│大埔│0158  │旱│7,403   │196/5000│所有權人：│
│      │        │      │小段│-0000 │  │        │        │詹春蘭    │
└───┴────┴───┴──┴───┴─┴────┴────┴─────┘
建物：
┌────┬──────┬──────┬───────┬─────────────┬──┬────┐
│建號    │基 地 坐 落 │建 物 門 牌 │主要用途及建材│建物面積（平方公尺）      │權利│  備考  │
│        │            │            │              │                          │範圍│        │
│        │            │            │              ├───────┬─────┤    │        │
│        │            │            │              │樓層面積      │附屬建物  │    │        │
├────┼──────┼──────┼───────┼───────┼─────┼──┼────┤
│苗栗縣苑│大埔段大埔小│苗栗縣苑裡鎮│農舍/加強磚造 │共 2 層       │          │全部│所有權人│
│裡鎮○○○段0158地號  │蕉埔里11鄰蕉│              │合計共：201.38│          │    │：詹春蘭│
│段大埔小│            │埔126之6號  │              │              │          │    │        │
│段00045 │            │            │              │              │          │    │        │
│建號    │            │            │              │              │          │    │        │
├────┴──────┴──────┴───────┴───────┴─────┴──┴────┤
│共同擔保地號：館聖段0000-0000                                                                   │
│共同擔保建號：館聖段00000-000                                                                   │
└────────────────────────────────────────────────┘